臺北高等行政法院判決　　　　　　　　　　　　　　　九十年度訴字第二八七六號
　　　　　　　　　　　　　　　.
　　原　　　告　上友工業股份有限公司
　　代　表　人　甲○○董事長.
　　訴訟代理人　丙○○
　　　　　　　　龍雲翔律師
　　　　　　　　丁○○
　　被　　　告　經濟部智慧財產局
　　代　表　人　陳明邦（局長）住同右
　　訴訟代理人　乙○○
　　　　　　　　戊○○
　　參　加　人　德商. 萬寶隆文具有限公司
　　代　表　人　費馬克
　　訴訟代理人　薛雅倩律師
　　　　　　　　雷憶瑜律師
　　　　　　　　施家倫律師
右當事人間因商標評定事件，原告不服經濟部中華民國九十年二月八日經（九○）訴
字第○九○○六三○二五七○號訴願決定，提起行政訴訟。本院判決如左：
　　主  文
原告之訴駁回。
訴訟費用由原告負擔。
　　事  實
一、事實概要：原告於民國（下同）七十九年一月十七日以「傑能及圖」商標，指定
    使用於當時商標法施行細則第二十四條第五十一類之筆、墨、墨水商品，向智慧
    財產局前身之中央標準局（八十八年一月二十六日改制為智慧財產局）申請註冊
    ，經該局核准列為註冊第四八九○○四號商標。嗣參加人以該註冊商標及其註冊
    第六四三九七二號聯合商標，有違註冊時商標法第三十七條第一項第六、十二款
    規定，對之申請評定，經被告審查，以八十八年十二月一日中台評字第八七○一
    三一號商標評定書為申請不成立之處分。參加人不服，提起訴願，經經濟部以經
    （八九）訴字第八九○八七二四六號訴願決定書撤銷原處分。被告重為審查，以
    八十九年九月七日中台評字第八九○二二四號商標評定書為第四八九○○四號「
    傑能及圖」商標之註冊應為無效，其聯合第五八三三三二、五八三三三四、六四
    三九七二號商標，應一併撤銷之處分。原告不服，提起訴願，遭經濟部以九十年
    二月八日經（九○）訴字第○九○○六三○二五七○號訴願決定駁回，遂提起本
    件行政訴訟。訴訟中追加請求撤銷前揭經濟部（八九）訴字第八九○八七二四六
    號訴願決定。
二、兩造聲明：
　(一)原告聲明：1.訴願決定及原處分均撤銷。
              2.經濟部（八九）訴字第八九○八七二四六號訴願決定撤銷。
              3.訴訟費用由被告負擔。
　(二)被告聲明：1.駁回原告之訴。
              2.訴訟費用由原告負擔。
三、兩造爭點：系爭商標由被告依註冊時商標法（七十八年五月二十六日修正公布之
    商標法）第三十七條第一項第十二款之規定評定其註冊無效，是否適法？
　(一)原告主張之理由：
　　1.按商標圖樣有欺罔公眾或致公眾誤信之虞、相同或近似於他人同一商品或類似
　　　商品之註冊商標者，不得申請註冊、商標圖樣之近似，以具有普通知識經驗之
　　　購買人，於購買時施以普通所用之注意，有無混同誤認之虞判斷之，分別為系
　　　爭商標註冊時商標法第三十七條第一項第六款、第十二款及商標法施行細則第
　　　十五條第一項之規定。又二商標圖樣是否近似，應就各該商標圖樣之全部、
　　　整體（不得將商標圖樣割裂，僅就商標圖樣之一部份加以觀察）於異時異地觀
　　　察其有無引起混同誤認之虞以為斷，行政法院七十五年判字第二十一、二八七
　　　、二○四四號、七十六年判字第五一六、一五九二號、七十七年判字第二三二
　　　、二九八號著有判決。惟首揭二法條之適用，均須以系爭商標與據以評定商標
　　　構成近似為前提。
　　2.查經濟部經（九○）訴字第○九○○六三○二五七○號訴願決定書略以：「訴
　　　願人故訴稱，系爭商標與據以評定商標二者圖樣上之圖形有別，‧‧‧，關係
　　　人於前次訴願時檢附之訴願附件三，故意將圖樣變換，致誤導本部認為二者屬
　　　近似云云。經查，審查二商標是否構成近似，係以二者之圖樣隔離觀察，認定
　　　其有無混同或誤認之虞以為斷，非以實際使用之圖樣為判斷，本案所涉商標近
　　　似與否之判斷，即依原則為之，訴願人（即原告）顯有誤解‧‧‧故凡商標無
　　　論在外觀上、名稱上或觀念上，其主要部分近似，有足以惹起混同或誤認之虞
　　　，而其他附屬部分雖不近似，仍不得不謂為近似之商標‧‧‧故本件商標圖樣
　　　上之圖形構成近似，外觀上有使消費者混同誤認之虞，即屬近似商標。」為由
　　　駁回原告之訴願。惟查，誤解之人顯係訴願決定機關及參加人。蓋，原告於訴
　　　願理由書清楚主張：「‧‧‧本案爭點係二造商標是否構成近似，本應就二商
　　　標所檢附之平面商標之『整體』加以比較，縱依關係人所主張，應以二造商標
　　　之實際使用態樣對『　　』及『　　』加以比較，亦不得以關係人此等變更二
　　　造商標圖樣之做法為之。」又原告於訴願程序檢附二造商標之實際使用態樣照
　　　片之目的，在於反駁參加人前向訴願決定機關所檢附之其將二造商標圖樣拍攝
　　　比對為十四份照片，並向訴願決定機關敘明，然訴願決定機關俱未斟酌，並誤
　　　解原告之意，而據以駁回原告之訴願，實有違重大違誤。茲將參加人於訴願程
　　　序所檢附照片分析如後：
　　　(1)其中六份照片，係將二隻於筆套頂端鑲有二造商標圖形之筆，置於上衣口袋
　　　　以模糊焦距拍攝而成，惟此拍攝角度所呈現者，僅係二造商標之一小部分，
　　　　此種拍攝手法無異企圖混淆誤導審查機關之判斷。
　　　(2)其中三份照片，係將二隻筆平放於桌面，完全不見二造商標，並不足採。
　　　(3)綜觀該十四份照片，關係人刻意以造型相仿之二隻筆，於筆套頂端鑲上變造
　　　　後之二造商標圖形，即二造商標圖樣原為「　　」及「　　」，詎參加人為
　　　　使二者構成近似，竟將二者變更為「　　」及「　　」。詳細觀之，前者捨
　　　　去六角白星外圍黑色圓圈，成為六角白星之圖形，後者則將中間之黑色花蕊
　　　　縮小，將白色花瓣加大，使人產生二造商標圖樣近似之幻覺，且參加人刻意
　　　　以其商標圖樣相同之墨色為筆身，縱非變造其商標圖樣，亦係在規避外圍六
　　　　山谷間之墨色，使其與筆身同色，不易分辨究是其商標圖樣之外圍墨色部分
　　　　或是筆套之顏色？而使其商標圖樣成為僅六角白星之圖形「　　」；然本案
　　　　爭點係二造商標是否構成近似，本應就二造商標所檢附之平面商標之整體加
　　　　以比較，縱依參加人所主張，應以二造商標之實際使用態樣對「　　」及「
　　　　」加以比較，亦不得以參加人此等變更二造商標圖樣之作法為之。為此，原
　　　　告向訴願決定機關檢附實際使用系爭商標之筆乙隻，並搜集市面上多款筆與
　　　　鑲有系爭商標之筆混合，仿參加人之手法以模糊焦距拍攝，原告以清晰之焦
　　　　距拍攝供訴願決定機關比較：其中照片一及四，係由筆之頂端拍攝二造商標
　　　　，以清晰焦距拍攝，此可輕易分辨二造商標之不同，且可看出於系爭商標外
　　　　側有一排白色英文字「GENIUS」；照片二則以模糊焦距，使系爭商標中央之
　　　　黑點顏色分散，而使人產生二造商標近似之幻覺；照片三及六，係將數隻外
　　　　型相似之筆平放，並未拍攝出二造商標；照片五及九，係將數隻外型相似之
　　　　筆放置上衣口袋，以４５度斜角及９０度仰角所拍攝，亦看不出二造商標；
　　　　照片七及八，則係原告將市面上常見之數隻筆排列平放，並將二造商標隻筆
　　　　混合其中，以相反之角度拍攝，其中照片八可清楚分辨二造商標之不同。然
　　　　訴願決定機關竟不察：先檢附拍攝手法不當之商品使用態樣者，乃參加人而
　　　　非原告，參加人並將商標審查基準誤解為：二造商標是否近似以二造商標之
　　　　實際使用態樣判斷之，而原告為主張出關係人之不當，始檢附正常角度之拍
　　　　攝照片，供訴願決定機關參考。然訴願決定機關不但未針對原告之主張加以
　　　　審理，竟又將誤解商標審查基準之人為參加人誤認為原告，並據以駁回原告
　　　　之訴願，原告實難以接受。
　　3.次查，被告略以：「‧‧‧兩圖形俱予人為花瓣圖形、黑白設色之印象，其構
　　　圖意匠相仿，且使用於筆等小型商品之上，以具有普通知識經驗之商品購買人
　　　施以普通所用之注意，難謂無使人產生混同誤認之虞，應屬近似之商標（參照
　　　經濟部八九訴字第八九○八七二四六號訴願決定書意旨）。‧‧‧至註冊人辯
　　　舉系爭商標於德國、印尼等世界多國獲准註冊與據以評定商標併存，並大幅刊
　　　登廣告促銷，已具知名度乙節；惟查，我國商標法係採先申請註冊主義之立法
　　　，首揭法條之適用係以兩造商標圖樣是否構成近似為要件，是商標在國外有無
　　　併存及是否具知名度，則非所問‧‧‧」為由，評定系爭商標為無效，惟查：
　　　(1)關係人據以評定之商標係由英文「ＭＯＮＴＢＬＡＮ」，中文「萬寶龍」及
　　　　圖形所構成，即「　　　　　　　」，而系爭商標則由中文「傑能」及圖形
　　　　所構成，即「　　　　　　　」，整體觀之，二造商標之中文及外文分別顯
　　　　然，圖形各異，繁簡有別，予人寓目印象各異。然被告及訴願決定機關卻僅
　　　　侷限於二造商標之一小部分－『　　』及『　　』，認為二造商標之整體構
　　　　成近似，退一步言，縱就「　　」及「　　」加以比較，前者係取自歐洲白
　　　　朗峰之六角白星標誌，而後者係由我國國花－梅花之圖形衍生而來，花蕊為
　　　　黑花瓣為白之梅花圖樣，故就整體觀之，無論外觀、觀念、設計、意匠均不
　　　　相同，且僅「　　」及「　　」均非本件所應探究之標的，原處分及原決定
　　　　皆違背首揭判例之規定，此為違法之一。
　　　(2)參加人前於訴願理由書二（二）中主張，其獨特醒目之「六角白星標誌」儼
　　　　然已成為工商人士心目中尊貴品味象徵，為一夙著盛譽之商標。縱如參加人
　　　　所言，則一般消費者一見到六角白星標誌，即知曉此為「萬寶龍」之商品，
　　　　並無聯想到系爭商標之可能，系爭商標如何能欺罔公眾、使公眾誤信或混淆
　　　　誤認二造商標？故就前揭二款法條之構成要件分析：二造商標構成近似，致
　　　　生欺罔、誤信或混淆誤認之虞，二造商標皆不符合該二款之適用，被告竟將
　　　　系爭商標評定為無效，此為違法之二。
　　　(3)又商標法第三十七條第一項第十二款之適用雖不以系爭商標是否具知名度為
　　　　要件，然依商標法施行細則第十五條第一項可知，判斷二造商標是否構成近
　　　　似，當以二造商標有無使消費者產生混同誤認之虞以為斷，若無混淆誤認之
　　　　虞，則無商標法第三十七條第一項第十二款之適用。故原告於評定答辯時主
　　　　張系爭商標於世界多國獲准註冊與據以評定商標併存多年，並大幅刊登廣告
　　　　促銷，已具知名度，既然二造商標事實上於市場中以併存多年，即可知消費
　　　　者對於二造商標之區別顯然，並無混淆誤認之虞。然被告未查，即認此部份
　　　　資料與本案無關，實為違誤之三。
　　4.經濟部經（八九）訴字第八九○八七二四六號訴願決定書之違誤：
　　　(1)經濟部智慧財產局於八十八年十二月一日中台評字第八七Ｏ一三一號商標評
　　　　定書表示：「本件據爭商標置於筆套頂端之『白色六角標誌』乃源自於白朗
　　　　山雪蓋之頂峰取其全歐最高峰，象徵頂尖之墨水筆。而系爭商標之創作理念
　　　　則係源自於我國之國花，取其『堅忍不拔，屹立不搖』象徵『堅忍剛毅』之
　　　　企業精神，二者設計理念不同，所呈現之商標圖樣自有不同‧‧‧兩者除有
　　　　外文有無及中文不同之別外，其圖形之構圖、意匠及整體外觀、觀念予人寓
　　　　目印象均明顯各異」、「‧‧‧且依報章雜誌報導資料顯示，亦均以『傑能
　　　　金筆』稱呼系爭商標所表彰之商品，此亦與據爭商標之中文名稱『萬寶龍墨
　　　　水筆』相去甚遠」、「縱兩者皆使用於筆頭等極微小之標識處，以兩造商標
　　　　分別於世界各國取得註冊及長期併存多年，並各自擁有不同愛用者與銷售網
　　　　路而各具知名度之情形下，‧‧‧應非屬近似之商標。」
　　　(2)經濟部經（八九）訴字第八九○八七二四六號訴願決定書則以「兩圖形俱予
　　　　人為花瓣圖形、黑白設色之印象，具有普通知識經驗之商品購買者施以普通
　　　　所用之注意，能否如原處分所述得了解二者之創作理念不同，進而認二商標
　　　　並不近似實有疑義。另再查證關係人答辯時提出之使用證據日期，大多於註
　　　　冊後所為之使用。故訴願人質疑原處分機關認定兩造商標『有長期併存』，
　　　　屬違反客觀事實，亦非無據。」推翻原處分之見解。
　　　(3)惟查，由二商標之實際使用情形可見消費者可輕易區分二商標，並無混淆誤
　　　　認之虞：
　　　　系爭商標所為之文宣廣告皆強調系爭商標圖形為「梅花圖形」，此可參以
　　　　　下證據即明：
　　　　　Ａ、八十七年十二月二十二日中國時報：「上友公司特別配合曼谷亞運推
　　　　　　　出限量紀念筆‧‧‧價值非凡‧‧‧包括有專屬序號保證卡、梅花吊
　　　　　　　牌‧‧‧」
　　　　　Ｂ、八十八年一月五日太平洋日報：「上友傑能金筆行銷進軍全球：上友
　　　　　　　公司GENIUS傑能金筆將進軍全球，舖設全世界各地遍布海內外的行銷
　　　　　　　網路，包括歐美、亞洲、非洲、大洋洲等地區，更顯現出GENIUS傑能
　　　　　　　金筆之梅花品牌LOGO五片花瓣所象徵的涵義－行銷世界五大洲。」
　　　　　Ｃ、八十八年二月禮品世界「GENIUS傑能金筆獲選為九八風雲商品：
　　　　　　　GENIUS傑能金筆乃上友工業跨越自我第一步所推出的自屬品牌產品，
　　　　　　　品牌LOGO之原創理念與表徵涵義是由梅花之圖形衍生而來。所謂『不
　　　　　　　經一番寒徹骨，焉得梅花撲鼻香』引申為梅花『堅忍不拔，屹立不搖
　　　　　　　』之精神象徵，亦意味著該公司有『堅忍剛毅』之企業精神。」
　　　　而據爭商標之文宣廣告則標榜據爭商標之圖形為萬寶龍的六角星，並稱：
　　　　　「筆套的白色六角星的商標，狀似白朗山雪蓋的頂峰。筆廠以白朗峰命名
　　　　　，因為白朗峰是全歐洲最高山峰，可用來象徵萬寶龍筆不但具有其氣勢和
　　　　　天然美。」
　　　　申言之，廣告為消費者得以認識產品品牌進而熟知之主要方式，藉由不同
　　　　　之行銷方式及強調重點之不同，消費者接受之訊息相差甚巨。本案，原告
　　　　　系爭商標以上友公司GENIUS傑能金筆、梅花品牌LOGO稱呼系爭商標商品，
　　　　　並強調其設計重點來自我國之國花－梅花。而參加人則標榜據爭商標之設
　　　　　計理念來自白朗山雪蓋的頂峰，傳達與消費者之印象迥異，而非訴願決定
　　　　　機關所述：「兩圖形俱予人為花瓣圖形、黑白設色之印象」。且因二商標
　　　　　之廣告為數頗巨、皆行銷全球，消費者對二商標已有相當之認識，亦非如
　　　　　訴願決定書所述：「能否如原處分所述得了解二者之創作理念不同，進而
　　　　　認二商標並不近似，實有疑義」。
　　5.經濟部智慧財產局中台評字第八九○二二四號商標評定書之違誤：
　　　(1)被告又依經濟部經（八九）訴字第八九○八七二四六號訴願決定書之見解作
　　　　成「兩圖形俱予人為花瓣圖形、黑白設色之印象，其構圖意匠相仿，且使用
　　　　於筆等小型商品之上，以具有普通知識經驗之商品購買者施以普通所用之注
　　　　意，難謂無使人產生混同誤認之虞，應屬近似之商標。商標法第三十七條第
　　　　十二款之適用，係以兩造商標圖樣是否構成近似為要件，是商標在國外有無
　　　　併存及是否具知名度，則非所問。」之見解。
　　　(2)惟查，有關二造商標之差異，已如前述及起訴狀所述，而有關主管機關對於
　　　　「判斷商標近似，應考量二商標併存事實及知名度」亦有以下之闡釋：
　　　　商標手冊：商標有無致公眾對其產銷主體發生混淆誤認之虞，依下列各種
　　　　　因素綜合判斷之：1.知名度。
　　　　經濟部智慧財產局中台異字第G00000000商標異議審定書：查商標有無致
　　　　　公眾發生混淆誤認之虞，除考量知名度、兩造商標圖樣近似程度及是否具
　　　　　有創意外，尚需考量。
　　　　八十九訴三二三六號、二五八二號、二三四二號台北高等行政法院判決：
　　　　　如果商標所有者，在商品之行銷及廣告活動中，投入鉅大資本，積極擴展
　　　　　其商品之商譽，其商標的識別作用，相對於其他努力不足之他商標所有者
　　　　　，自然會比較大。二個商標圖樣近似性之比較，其比較方式並不全然以圖
　　　　　樣本身在設計上之特殊性為其唯一之斟酌因素，還須同時考慮慣常使用後
　　　　　，在社會大眾中所形成之印象。此外商標圖樣近似性之認定，也會牽涉二
　　　　　個商標圖樣識別力高低之比較，如果其中一個商標圖樣的識別作用越強，
　　　　　其他商標圖樣與其比較時，在近似性的判斷上，也會有比較寬鬆的標準。
　　　　　縱使商標中之一定部分特易引起一般人之注意，且因該一定部分之存在而
　　　　　發生或增加商標之識別功能者，而亦須就該一定部分（即主要部分）加以
　　　　　比對觀察。但此種判斷乃是為得通體觀察之正確結果，所採行之方法而已
　　　　　。因此並非商標某一特定部分相同或近似，二者即屬近似之商標。
　　　　申言之，商標圖樣之近似，以具有普通知識經驗之購買人，於購買時施以
　　　　　普通所用之注意，有無混同誤認之虞判斷之（商標法施行細則第十五條）
　　　　　，因此，判斷二商標是否近似，仍應以一般人是否有混淆誤認之虞為判斷
　　　　　基礎，除以比對二商標之設計，尚需考量二商標之知名度、使用情形等因
　　　　　素，絕非如被告所言：「商標法第三十七條第十二款之適用，係以兩造商
　　　　　標圖樣是否構成近似為要件，是商標在國外有無併存及是否具知名度，則
　　　　　非所問。」被告之見解不但忽視其內部審查基準，亦有違鈞院有關商標近
　　　　　似判斷之標準。
　　　　原告自創設系爭商標以來，於原告努力之經營使用下，經各大媒體品質優
　　　　　良之報導、中華奧會及風雲商品之肯定，已為相關事業及消費者間所熟知
　　　　　，消費者並無混淆誤認之可能，茲將系爭商標之使用證據臚列如后：
　　　　　Ａ、原告之系爭商標自七十九年一月十七日申請以來，即經原告戮力使用
　　　　　　　至今，並經大幅刊登廣告。
　　　　　Ｂ、並經二○○○年六月之文教禮品刊物，於「書寫用筆國產製品名揚天
　　　　　　　下」報導中，以「上友企業GENIUS傑能金筆名揚四海」讚揚系爭商標
　　　　　　　商品。
　　　　　Ｃ、更於一九九八年榮獲曼谷亞運中華奧會獨家指定用筆，經媒體大幅度
　　　　　　　報導－八十七年十一月二十日中國時報「1998曼谷亞運限量紀念筆」
　　　　　　　、八十七年十月二十七日經濟日報「上友工業取得亞洲區曼谷亞運圖
　　　　　　　案使用在筆上的使用權」、八十七年十月十四日自立早報「GENIUS傑
　　　　　　　能金筆‧奧運指定用筆」、八十七年十二月二十三日經濟日報「亞運
　　　　　　　會紀念金銀筆」、八十七年十二月二十七日中國時報「上友贊助中華
　　　　　　　奧會二千萬元」、八十七年十二月二十七日中華日報「上友贈媒體亞
　　　　　　　運紀念對筆」、八十七年十一月二十九日經濟日報「中華民國第三屆
　　　　　　　1998年風雲商品得獎廠商」。
　　　　　Ｄ、系爭商標商品更於一九九八年榮獲第三屆風雲商品、原告及其代表人
　　　　　　　亦因經營有成，榮獲風雲企業及風雲企業之殊榮 。
　　　　　Ｅ、又因系爭商標商品之品質優良，除受國內消費者喜愛，國外訂單更不
　　　　　　　斷湧入，例如美國、德國、西班牙、加拿大等國家。
　　　　　Ｆ、原告為促銷系爭商標商品，製作義語、法語、德語、西班牙語、英語
　　　　　　　之廣告錄影帶，委託媒體播出。
　　　　　Ｇ、原告為行銷全球，並於智利、印尼、韓國、香港、泰國、墨西哥、德
　　　　　　　國、越南、俄羅斯等國註冊系爭商標。
      綜上所陳，系爭商標與據以評定商標一為「　　　　　　　」、一為「
      」，其中文及外文分別顯然，圖形各異，繁簡有別，予人寓目印象各異。僅『
      　　』及『　　』並非二造商標之圖樣，如何可據以判斷二造商標是否構成近
      似？退一步言，縱就二造商標之一小部分「　　」及「　　」加以比較，前者
      由我國國花－梅花之圖形衍生花形，而後者係取自歐洲白朗峰之六角白星標誌
      ，此由二造文宣廣告可清楚了解，故就整體觀之，無論外觀、觀念、設計、意
      匠均不相同，並無商標法第三十七條第一項第六款及第十二規定之適用。
  (二)被告主張之理由：
  　1.商標之註冊違反第三十七條第一項之規定者，利害關係人得申請商標主管機關
      評定其註冊為無效，為現行商標法第五十二條第一項所明定。又依同法施行細
      則第四十條第二款商標評定案件適用註冊時之規定，本件系爭註冊第四八九○
      ○四號「傑能及圖」商標係於七十九年七月一日核准註冊，其商標之評定核應
      適用七十八年五月二十六日修正公布之商標法，合先敘明。
    2.商標圖樣「相同或近似於他人同一商品或類似商品之註冊商標者」不得申請註
      冊，為本件系爭商標註冊時商標法第三十七條第一項第十二款所明定。商標圖
      樣之近似，以具有普通知識經驗之購買人，於購買時施以普通所用之注意，有
      無混同誤認之虞判斷之，復為商標法施行細則第十五條第一項所明定。又商標
      在外觀、觀念或讀音方面有一近似者，即為近似之商標。查本件系爭註冊第四
      八九○○四號「傑能及圖」商標圖樣上之「　　」圖形，與參加人據以評定之
      註冊第四一八三二二號「Montblanc Star device」聯合商標圖樣上之「
      」圖形，二者並置一處，細為比對，固有狀似五花瓣與六圓角等之區別，惟異
　　　時異地隔離觀察，兩圖形俱予人為花瓣圖形、黑白設色之印象，其構圖意匠相
　　　彷，且使用於筆等小型商品之上，以具有普通知識經驗之商品購買人施以普通
　　　所用之注意，難謂無使人產生混同誤認之虞，應屬近似之商標（參照經濟部八
　　　九訴字第八九○八七二四六號訴願決定書意旨）。二者復均指定使用於筆、墨
　　　、墨水等同一或類似商品，自有前揭條款之適用。至原告辯舉系爭商標於德國
　　　、印尼、韓國等世界多國獲准註冊，與據以評定商標併存，並大幅刊登廣告促
　　　銷，已具知名度乙節；惟查我國商標法係採先申請註冊主義之立法，首揭法條
　　　之適用係以兩造商標圖樣是否構成近似為要件，是商標在國外有無併存及是否
　　　具知名度，則非所問。又本件系爭商標既應依註冊時商標法第三十七條第一項
　　　第十二款之規定評定其註冊無效，其是否尚有違反同條項第六款之規定，自無
　　　庸審究；又其聯合第五八三三三二號「傑能」、第五八三三三四號「傑能
　　　GENIUS」、第六四三九七二號「GENIUS及圖」等商標因正商標被評定無效而失
　　　所附麗應一併撤銷。綜上論述，被告原處分，洵無違誤。
　　理  由
一、原告於九十一年一月二十一日本院準備程序中，追加撤銷經濟部八十九年六月三
    日經（八九）訴字第八九○八七二四六號訴願決定云云；但查撤銷訴訟之提起，
    應於訴願決定書送達後二個月之不變期間內為之。行政訴訟法第一百零六條第一
    項定有明文。本件原處分即被告八十九年九月七日（八九）智商０８００字00
    0000000號評定書係依上開訴願決定，重新審查作成，而經濟部九十年二
    月八日經（九○）訴字第○九○○六三○二五七○號訴願決定，係就原告不服前
    揭原處分所提訴願所為決定，核與上開已確定之訴願決定訴訟標的不同，原告逾
    時追加不相關之訴願決定，於法不合，應予駁回，先此敘明。
二、按「商標圖樣有左列情形之一者，不得申請註冊：十二、相同或近似於他人同一
    商品或類似商品之註冊商標者」，為系爭商標註冊時商標法第三十七條第一項第
    十二款明文規定。又「商標之註冊違反第三十七條第一項之規定者，利害關係人
    得申請商標主管機關評定其註冊為無效」，為現行商標法第五十二條第一項所明
    定。又依同法施行細則第四十條第二款商標評定案件適用註冊時之規定，系爭註
    冊第四八九○○四號「傑能及圖」商標係於七十九年七月一日核准註冊，其商標
    之評定應適用七十八年五月二十六日修正公布之商標法，合先敘明。
三、次按「商標圖樣之近似，以具有普通知識經驗之購買人，於購買時施以普通所用
    之注意，有無混同誤認之虞判斷之」，為商標法施行細則第十五條第一項所明定
    。又商標在外觀、觀念或讀音方面有一近似者，即為近似之商標。查系爭註冊第
    四八九○○四號「傑能及圖」商標圖樣上之「　　」圖形，與參加人據以評定之
    註冊第四一八三二二號「Montblanc Star device」聯合商標圖樣上之「　　」
    圖形，二者並置一處，細為比對，固有狀似五花瓣與六圓角等之區別，惟異時異
　　地隔離觀察，兩圖形俱予人為花瓣圖形、黑白設色之印象，其構圖意匠相彷，且
　　均使用於鋼筆等小型商品之上，總括其全部觀察，以具有普通知識經驗之商品購
　　買人施以普通所用之注意，難謂無使人產生混同誤認之虞，應屬近似之商標。且
　　二者復均指定使用於筆、墨、墨水等同一或類似商品，自有前揭條款之適用。
四、原告主張本案爭點係二造商標是否構成近似，應就二商標所檢附之平面商標之整
    體加以比較云云，核與前揭商標近似之判斷，應依二者圖樣隔離觀察，予以認定
    之原則有間，殊不足採。至原告主張經濟部經（八九）訴字第八九○八七二四六
    號訴願決定書所載有不當等情，核非本件訴訟所應審酌範疇，已如前述，茲不論
    究。
五、原告另主張據以評定之商標係由英文「ＭＯＮＴＢＬＡＮ」，中文「萬寶龍」及
　　圖形所構成，而系爭商標則由中文「傑能」及圖形所構成，整體觀之，二造商標
　　之中文及外文分別顯然，圖形各異，繁簡有別，予人寓目印象各異云云。但查，
　　系爭商標圖樣係由中文「傑能」及梅花設計圖聯合組成，依其於商品上表徵之方
　　式，亦為原告所強調，顯係將圖形作為主要使用方式，而其圖形與據以評定之商
　　標圖形即歐洲白朗峰之六角白星標誌，均為「圓」及「幾何花形」之組合，且黑
　　、白二種色彩互補，對照比較極易使人產生黑白顏色相互對調之假象，易致具有
　　普通知識經驗之購買人，於購買時施以普通所用之注意，產生混同誤認，要無疑
　　義。
六、原告主張爭商標於世界多國獲准註冊與據以評定商標併存多年，並大幅刊登廣告
    促銷，已具知名度，與據以評定商標應無混淆誤認之虞云云；但查，我國商標法
    係採先申請註冊主義之立法，商標法第三十七條第十二款規定之適用，係以系爭
    商標與據以評定之商標圖樣是否構成近似為要件，至兩造爭商標在國外有無併存
    要非所問，而系爭商標是否具知名度，僅係認定商標圖樣有無近似原則之參酌因
    素，要非必要元素，此觀商標法第三十七條第七款另有「相同或近似於他人著名
    之商標或標章，有致公眾混淆誤認之虞」之規定自明，而所謂夙著盛譽之商標，
    應由其所表彰之商品品質精良，且能長時間廣泛行銷累積而成，並非專靠宣傳廣
    告所可獲致，改制前行政法院七十五年度判字第二０四四號判決可資參照，且原
    告亦未能舉證證明系爭商標已使具普通知識經驗之購買人，於購買時施以普通所
    用之注意，即因其知名度，而無與據以評定商標使用之產品無產生混同誤認之虞
    ，原告此項主張，要難採取。至所提經濟部智慧財產局中台異字第G00000000 商
    標異議審定書及本院八十九訴三二三六號、二五八二號、二三四二號判決書之認
    定，因案情各異，要與本件無涉，自無援引他案之認定理由，資為本件立論根據
    之理。
七、末按訴願決定以系爭商標既應依註冊時商標法第三十七條第一項第十二款之規定
    評定其註冊無效，其是否尚有違反同條項第六款之規定，而未予審究，本院自無
    予審理之必要。
八、綜合上述，系爭商標圖樣就其整體觀察，既與據以評定之商標圖樣近似，且均指
    定使用同一或類似商品，有使普通知識經驗之商品購買人施以普通所用之注意，
    產生混同誤認之虞，則被告認定系爭商標違反商標法第三十七條第十二款之規定
    ，評定系爭商標無效，又其聯合第五八三三三二號「傑能」、第五八三三三四號
    「傑能GENIUS」、第六四三九七二號「GENIUS及圖」等商標因正商標被評定無效
    而失所附麗一併撤銷，並無不合，訴願決定予以維持，亦無違誤，原告仍執前詞
    ，訴請撤銷原處分及訴願決定，為無理由，應予駁回。至原告追加請求撤銷經濟
    部（八九）訴字第八九○八七二四六號訴願決定一節，因逾起訴時效，為不合法
    ，亦應駁回。
據上論結，本件原告之訴為無理由，爰依行政訴訟法第九十八條第三項前段，判決如
主文。
中　　華　　民　　國　　　九十一　　年　　　三　　　　月　　　七　　　　日
                            臺 北 高 等 行 政 法 院  第六庭
                                           審 判 長  法  官  林樹埔
                                                     法  官  曹瑞卿
                                                     法  官  闕銘富
右為正本係照原本作成。
如不服本判決，應於送達後二十日內，向本院提出上訴狀並表明上訴理由，如於本判
決宣示後送達前提起上訴者，應於判決送達後二十日內補提上訴理由書（須按他造人
數附繕本）。
中　　華　　民　　國　　　九十一　　年　　　三　　　　月　　　八　　　　日
                                                     書記官  吳芳靜
